【裁判字號】    89,上,1331
【裁判日期】    900529
【裁判案由】    清償債務
【裁判全文】
臺灣高等法院民事判決  八十九年度上字第一三三一號
      上  訴  人    甲○○
      被 上訴 人    新竹國際商業銀行股份有限公司
      法定代理人    詹宣勇
      訴訟代理人    湯國杰
                    黃敬寓
                    送達代收人.
右當事人間請求清償債務事件，上訴人對於中華民國八十九年十月十八日臺灣桃園地
方法院八十九年度訴字第四０八號第一審判決提起上訴，本院判決如左：
    主    文
上訴駁回。
第二審訴訟費用由上訴人負擔。
    事    實
甲、上訴人方面：
一、聲明：求為判決：(一)原判決關於不利上訴人部分廢棄。(二)上開廢棄部分，被上訴
    人在第一審之訴駁回。
二、陳述：除與原判決記載相同部分，予以引用外，並補稱：
（一）上訴人本人雖未於原審最後言詞辯論期日到場，惟已委任訴訟代理人到場，乃
      原判決竟認定上訴人未於原審最後言詞辯論期日到場，依被上訴人之聲請，由
      其一造辯論而為判決，顯於法未合。
（二）本件其他保證人於一年期滿後，均有與被上訴人重新立約換單，惟上訴人並未
      踐行該程序，堪認上訴人業已於民國（下同）八十八年三月間起，即未再任保
      證人。
（三）系爭借款及保證期限均係一年而已，並非如被上訴人所云為繼續性契約。本件
      上訴人與被上訴人訂定有期限之保證契約，則縱有被上訴人允許主債務人百騏
      實業有限公司（下稱百騏公司）延期清償之情形，惟因上訴人不同意該項延期
      ，自不須再負保證責任。
（四）兩造所訂定之出口押匯總質權書中關於「永久繼續有效」之定型化契約條款，
      顯有違背誠信原則與平等互惠原則，自不能拘束上訴人。
三、證據：除援用原審之立證方法外，並補聲請訊問證人盧介石、盧桂華、羅永樑。
乙、被上訴人方面：
一、聲明：求為判決：上訴駁回。
二、陳述：除與原判決記載相同部分，予以引用外，並補稱：
（一）上訴人與被上訴人所訂定之保證契約乃一繼續性保證契約，故主債務人百騏公
      司於八十八年二月間簽立授信申請書，向被上訴人申請援用額度時，被上訴人
      並未與上訴人另行簽訂出口押匯總質權書，故不因上訴人未參與訂定授信申請
      書，即認上訴人保證責任已免除或其保證期限為一年。
（二）上訴人始終未向被上訴人為終止保證之意思通知，自仍應負連帶保證之責。
三、證據：除援用原審立證方法外，並補提出授信申請書為證。
    理    由
一、本件上訴人未於原審定於八十九年十月四上午十時二十分行最後言詞辯論期日到
    場，而其所委任之訴訟代理人蔡榮德律師亦未到場，有該期日報到單可證（見原
    審卷第一五四頁），則原審依被上訴人之聲請，由其一造辯論而為判決，並無不
    合法。合先敘明。
二、本件被上訴人起訴主張：原審共同被告百騏公司邀同上訴人及原審共同被告盧介
    石、盧桂華、羅永樑為連帶保證人，與被上訴人簽訂「出口押匯總質權書」，約
    定由被上訴人依百騏公司所提出之信用狀單據，先行墊付押匯款予百騏公司後，
    再持前開信用狀單據向國外開狀銀行求償。詎被上訴人依約墊付百騏公司自八十
    八年十二月二十二日起之出口押匯款美金十九萬二千七百六十九元五角，惟嗣持
    百騏公司交付之匯票及信用狀單據向國外銀行提示求償時，竟遭開立信用狀銀行
    拒絕付款，而百騏公司、盧介石、盧桂華、羅永樑及上訴人亦不依約清償前開墊
    款等情，爰本於代墊款契約及連帶保證契約之約定，求為命百騏有限公司、盧桂
    華、盧介石、羅永樑及上訴人連帶給付新台幣（下同）五百四十二萬二千零九十
    五元，及其中五百四十一萬四千八百三十二元依原判決附表所示之起算日起至清
    償日止，及利率計付利息、違約金之判決（原審判決被上訴人全部勝訴，僅上訴
    人就其敗訴部分聲明不服；其餘原審共同被告均未就其等敗訴部分聲明不服）。
    上訴人則以：伊所簽立之連帶保證契約期限僅有一年，本件債務發生已逾保證期
    間；縱認伊所簽訂之出口押匯總質權書有繼續性連帶保證條款，惟該條款顯然違
    反誠信及平等互惠原則，應認無效，況伊復已表示不續為保證，自無須就百騏公
    司嗣後所負債務，負連帶保證責任云云，資為抗辯。
三、經查被上訴人主張原審共同被告百騏公司邀同上訴人及原審共同被告盧介石、盧
    桂華、羅永樑為連帶保證人，與伊簽訂「出口押匯總質權書」，而伊已依約墊付
    押匯款與百騏公司美金十九萬二千七百六十九元五角，惟伊嗣持百騏公司交付之
    匯票及信用狀單據向國外銀行提示求償時，遭開立信用狀銀行拒絕付款之事實，
    業據其提出出口押匯總質權書（見原審卷第九頁第十六頁）、外幣授信逾期明細
    表（見原審卷第十七頁至第三二頁）及出口押匯貼現申請書（見原審卷第三四頁
    至第四八頁）為證，且為上訴人所不爭執，自堪信為真實。
四、被上訴人另主張上訴人為系爭代墊款之連帶保證人，就百騏公司未清償之款項，
    應負連帶清償責任等語，雖為上訴人所否認，並以前開情詞置辯。但查：
（一）被上訴人主張兩造間訂有繼續性保證契約之事實，業據其提出出口押匯總質權
      書（見原審卷第九頁至第十六頁）為證，而上訴人亦不爭執其有在該總質權書
      上簽名蓋章，僅抗辯伊與被上訴人間之保證契約須每年換訂一次，惟伊已於八
      十八年三月間保證契約期滿後，即未再續約，故就八十八年十二月間以後百騏
      公司所積欠被上訴人之債務，不負連帶保證責任云云。惟查兩造間所簽訂之前
      開總質權書係載明：「（上訴人）連帶保證上開立約人（指百騏公司）完全履
      行本書內所載各條款之義務並拋棄先訴抗辯之權利合為保證如上」（見原審卷
      第十六頁），而該總質權書復於第一條載明：「凡本書中所載各條款，均應認
      為永久繼續有效，隨時適用，凡該項押匯匯票，無論其為直接或經他人之手向
      貴行（指被上訴人）押匯或貼現，視同為每次押匯或貼現時由立約人（指百騏
      公司）重新簽訂本書，均屬於本質權書擔保範圍之列，適用本質權書」（見原
      審卷第九頁），並無連帶保證契約係每年換約一次之約定。足證兩造間之連帶
      保證契約係未定期限之繼續性保證契約，而非一年期限之保證契約。足見上訴
      人所為此部分之抗辯，殊不足取。上訴人雖另提出百騏公司出具之授信申請書
      為證（見原審卷第一一九頁），抗辯：百騏公司每年均從新提出授信申請書，
      並載明連帶保證人姓名，故應認兩造確有約定每年換約一次云云。但查前開授
      信申請書上雖有連帶保證人欄，惟並無須連帶保證人在其上簽名蓋章（見前揭
      頁所附之授信申請書），顯非連帶保證人與被上訴人間簽訂之契約書，而僅係
      百騏公司請求被上訴人進行審核授信之要約書，亦難據為認定兩造間有每年換
      約一次之約定。
（二）上訴人另抗辯出口押匯總質權書第一條之約定條款與誠信平等互惠原則有違云
      云。惟查系爭總質權書第一條約定係以於契約書本文第一頁第一段以中文打字
      字體明列，一般人極易發見，而其內容清晰明確，並無一般人無法閱讀或了解
      之情形，況上訴人亦自認：「我國小畢業，百騏公司的盧桂華、羅永樑是夫妻
      ，都是我的朋友」（見本院卷第六九頁）、「因為我們都是朋友（所以當保證
      人）」（見本院卷第七○頁）等語，此外上訴人之配偶賴清標又係百騏公司之
      股東，亦經證人即百騏公司之名義上負責人（實際負責人為羅永樑）盧介石到
      場證述明確（見本院卷第八二頁）。上訴人既與百騏公司實際及名義上負責人
      均熟稔，其配偶又係百騏公司之股東，則其對於百騏公司與被上訴人間所訂定
      之出口押匯總質權書之約定內容為何，自應知悉，並同意在該總質權書上簽名
      蓋章，擔任百騏公司出口押匯借貸之連帶保證人。尚難認系爭總質權書上前開
      條款有何違反誠信或平等互惠原則可言。足見上訴人所為此部分之抗辯，亦不
      足取。
（三）兩造間既有未定期限之繼續性連帶保證契約存在，則被上訴人主張上訴人應就
      百騏公司積欠伊墊款美金十九萬二千七百六十九元五角經於八十九年一月二十
      七日及同年二月一日轉入外幣授信逾期放款項目折算所得之新台幣五百四十二
      萬二千零九十五元，及其中五百四十一萬四千八百三十二元依原判決附表所示
      之起算日起至清償日止及利率計付利息與違約金（為上訴人所不爭執），即屬
      有據。雖上訴人抗辯伊於八十八年二月間即已通知被上訴人不再擔任連帶保證
      人云云，惟為被上訴人所否認，而上訴人復始終不能舉證證明其有向被上訴人
      通知之事實，至證人盧介石於本院到場亦僅證稱：「甲○○有打電話給盧桂華
      告訴她不願意再當百騏公司的保證人」（見本院卷第八二頁），尚不足據為有
      利於上訴人之認定。足見上訴人所為此部分之抗辯，亦不足取。
五、綜上所述，被上訴人本於代墊款契約及連帶保證契約之約定，請求上訴人給付系
    爭墊款、利息及違約金，洵屬有據，應予准許。從而，原審就上開部分所為上訴
    人敗訴之判決，並無不合。上訴論旨仍執前詞指摘原判決此部分不當，求予廢棄
    改判，為無理由。
六、至兩造其餘之攻擊或防禦方法，及未經援用之證據，經本院斟酌後，認為均不足
    以影響本判決之結果，自無逐一詳予論駁之必要，併此敘明。
七、據上論結，本件上訴為無理由，依民事訴訟法第四百四十九條第一項、第七十八
    條，判決如主文。
中      華      民      國    九十      年      五      月    二十九    日
                                  臺灣高等法院民事第十三庭
                                      審判長法  官  林  鄉  誠
                                            法  官  陳  駿  璧
                                            法  官  謝  碧  莉
右正本係照原本作成。
如不服本判決，應於收受送達後二十日內向本院提出上訴書狀，其未表明上訴理由者
，應於提出上訴後二十日內向本院補提理由書狀（均須按他造當事人之人數附繕本）
上訴時應提出委任律師或具有律師資格之人之委任狀；委任有律師資格者，另應附具
律師及格證書及釋明委任人與受任人有民事訴訟法第四百六十六條之一第一項但書或
第二項（詳附註）所定關係之釋明文書影本。
中      華      民      國      九十    年      五      月    三十一    日
                                            書記官  曹  聖  德
附註：
民事訴訟法第四百六十六條之一（第一項、第二項）：
對於第二審判決上訴，上訴人應委任律師為訴訟代理人。但上訴人或其法定代理人具
有律師資格者，不在此限。
上訴人之配偶、三親等內之血親、二親等內之姻親，或上訴人為法人、中央或地方機
關時，其所屬專任人員具有律師資格並經法院認為適當者，亦得為第三審訴訟代理人
。


司法院資訊處製作；財團法人民間司法改革基金會備份。
